【裁判字號】    97,台上,1583
【裁判日期】    970411
【裁判案由】    強盜
【裁判全文】
最高法院刑事判決            九十七年度台上字第一五八三號
上  訴  人  甲○○
            乙○○
上 列一 人
選任辯護人  江信賢律師
            蔡麗珠律師
            熊家興律師
上列上訴人等因強盜案件，不服台灣高等法院台南分院中華民國
九十六年十二月二十七日第二審判決（九十六年度上訴字第一０
五一號，起訴案號：台灣雲林地方法院檢察署九十六年度偵字第
八三七、八五四、一一七七、一五六二號），提起上訴，本院判
決如下：
    主  文
上訴駁回。
    理  由
壹、結夥三人以上攜帶兇器強盜未遂罪部分（即原判決附表一編
號三及原判決附表二編號一部分）
按刑事訴訟法第三百七十七條規定，上訴於第三審法院，非以判
決違背法令為理由，不得為之。是提起第三審上訴，應以原判決
違背法令為理由，係屬法定要件。如果上訴理由書狀並未依據卷
內訴訟資料，具體指摘原判決不適用何種法則或如何適用不當，
或所指摘原判決違法情事，顯與法律規定得為第三審上訴理由之
違法情形，不相適合時，均應認其上訴為違背法律上之程式，予
以駁回。本件原判決撤銷第一審關於論上訴人甲○○、乙○○（
下稱上訴人等二人）以結夥三人以上攜帶兇器強盜未遂罪刑部分
（即甲○○所犯原判決附表一編號三部分及乙○○所犯原判決附
表二編號一部分），改判仍論上訴人等二人以結夥三人以上攜帶
兇器強盜未遂罪，各處有期徒刑肆年貳月，並為相關從刑之諭知
。係依憑上訴人等二人與已判刑定讞共同被告蕭榮祥（結夥三人
以上攜帶兇器強盜未遂罪部分，經原審判處有期徒刑四年二月確
定）均直承：於民國九十六年一月八日二十一時三十九分許，共
同前往雲林縣莿桐鄉○○村○○路五十四號洪世容所經營之「阿
龍海產店」等情不諱。參酌被害人洪世容於第一審法院審理時證
稱：當天共有三人對伊強盜，二人下車，分持西瓜刀及電擊棒，
拿電擊棒的人進去伊海產店內，因見伊妻子躲避，即馬上出來，
拿西瓜刀之人未進店裏，對正在外面清洗流理台的伊，叫伊把錢
拿出來，伊訛稱：錢均在箱子裡，需要鑰匙，要進去拿云云後，
踢對方一下，即趁機跳到馬路上，對方即離去等語，及卷附第一
審勘驗「阿龍海產店」九十六年一月八日二十一時三十九分三十
六秒至二十一時四十分四十二秒之監視錄影帶之勘驗筆錄（記載
：二十一時三十九分四十秒時，白色自小客車在被害人之店前停
下，有二名男子分別自副駕駛座《特徵：身穿白色外套，頭戴鴨
舌帽，右手持有長條物》及與前副駕駛座同側之後座《特徵：身
穿淺褐色上衣，頭戴鴨舌帽》下車。《白衣男子》沿瓦斯爐台內
側往畫面下方移動，《淺褐色上衣男子》右手摀著臉，沿著瓦斯
爐台外側走；二十一時四十分二秒時，《白衣男子》出現在畫面
右下角，並揮舞著左手；二十一時四十分二十六秒時，《白衣男
子》站在一名藍色上衣男子《僅拍到其背面》的面前，《淺褐色
衣男子》則隔著瓦斯爐台隨著另二人的移動方向移動，並一度舉
起左手，指向另二人之方向；《白衣男子》揮動手，並向《藍衣
男子》走近，《藍衣男子〉則往後退，隔著瓦斯爐台站立的《淺
褐色衣男子》也往畫面下方移動；二十一時四十分三十四秒至二
十一時四十分四十二秒，《淺褐色衣男子》先自後座車門上車，
《白衣男子》隨後也自副駕駛座車門上車等旨）、第一審當庭勘
驗筆錄（記載：扣案如原判決附表五編號五所示之西瓜刀一把為
單面開鋒，全長五十四點五公分，刀身四十三公分，金屬製，握
把部分木頭製；同附表五編號八所示之電擊棒全長四十八點五公
分，握把部分二十點五公分，前端有金屬及塑膠部分，金屬部分
是兩片包裹住塑膠殼部分，電擊棒不含套子，重量為七百四十二
公克等旨）等證據資料，而為論斷，已敘述其所憑之證據及認定
之理由。而以上訴人等二人否認有上開犯行，甲○○辯稱：伊等
未行搶，只是去恐嚇；乙○○辯以：伊等只是去放話，說賣藥不
要賣得那麼囂張，然後伊等就走了各等語，係飾卸之詞，無足採
取，在理由內依憑調查所得證據，詳加指駁。並說明：被害人所
證其遭強盜之情節，與監視錄影帶拍攝之內容相符，應堪採信；
況上訴人等二人並不否認有分持西瓜刀、電擊棒前往「阿龍海產
店」之事實，且觀諸該監視錄影帶內容所示，若其僅欲對被害人
恐嚇，應不致於揮舞左手、舉起左手，向被害人走近，致使被害
人後退之情事。再甲○○於九十五年十二月三十日即曾前往「阿
龍海產店」對被害人強盜一次（此部分原審另判處有期徒刑七年
二月），被害人於第一次被強盜案件之警詢時，並無法指認對其
強盜者中有甲○○一人，堪認被害人與甲○○先前並不認識，則
甲○○自非向被害人購買毒品之人，其第二次竟夥同乙○○、蕭
榮祥再度前往，卻僅欲就毒品價格之事，恐嚇非其毒品上游之被
害人，自不足採信之理由。從形式上觀察，原判決關於上訴人等
二人結夥三人以上攜帶兇器強盜未遂罪部分，並無違背法令之情
形存在。甲○○上訴意旨略稱：(一)被害人雖證稱：上訴人等二人
要其交付錢財云云，然依監視錄影帶之勘驗結果，並無聲音之記
載，則被害人所證是否與事實相符，自非無疑，原判決遽予採信
，自嫌理由不備。(二)上訴人等二人如對被害人恐嚇，何以不得靠
近被害人，不得揮舞，舉起手臂？原判決未予說明，仍有理由不
備。(三)被害人於第一審法院證稱：上訴人等二人不敢靠近伊，伊
當時很生氣，如果拿西瓜刀之人，有進一步動作，伊會反擊，當
時拿刀指著伊時，伊不會覺得恐怖云云，足見被害人當時主觀及
客觀上未喪失抗拒能力，原判決對此有利上訴人等二人之證據，
未說明不予採信之理由，有判決不備理由之違法。(四)上訴人等二
人當時僅停留一分鐘，且彼等既有西瓜刀及電擊棒，被害人又僅
一人，如有意行搶，豈有不上前壓制、搜刮之理，依監視錄影帶
所示，雙方應係為某事理論而已；乙○○上訴意旨略謂：(一)其自
警詢起即否認上開事實，且被害人於第一審法院證稱：上訴人等
二人不敢靠近，伊當時很生氣，如果拿西瓜刀之人，有進一步動
作，伊會反擊，當時拿刀指著伊時，伊不會覺得恐怖云云，原判
決就上訴人等二人所為客觀上已否足以使人不能抗拒，未予論述
，且本件僅有被害人一人之指訴，上訴人等二人與之並無物理上
之接觸，而本件不論人數、凶器，上訴人等二人均優於被害人，
豈有不行搶之理，原判決有理由不備之違誤。(二)上訴人等二人之
離去，究屬障礙未遂或中止未遂，原判決未予說明，亦有判決理
由不備及適用法則不當之違誤各等語。惟查：（一）證據之取捨
，為事實審法院之職權，倘其採證認事並不違背證據法則，即不
得任意指為違法。又強盜罪之強暴、脅迫，以所施用威嚇之程度
，客觀上足以壓抑被害人之意思自由，至使不能抗拒為已足。至
施用之威嚇手段，客觀上是否足以壓抑被害人之意思自由，應就
當時之具體事實，予以客觀之判斷，足使被害人身體上或精神上
達於不能或顯難抗拒之程度而言。原判決已敘明上訴人等二人與
蕭榮祥強盜時，推由上訴人等二人分持西瓜刀及電擊棒，對正於
店外獨處之被害人為之，且如僅欲對被害人恐嚇，應不致於揮舞
左手、舉起左手，向被害人走近，致使被害人後退之情事。因認
上訴人等二人施用之手段，已至使被害人處於不能抗拒之情況，
業已詳細敘明所憑之證據及認定之理由，原判決顯無上訴意旨所
稱判決不備理由之違法情形。上訴意旨無非就原審採證認事之職
權行使，專憑己見，泛言指摘，再為事實上之爭執，並非依據卷
內訴訟資料而為之具體指摘，自非合法之第三審上訴理由。（二
）原判決既認依憑上開證據，上訴人等二人應負之罪責，已臻明
確，自係認被害人於第一審法院所證：伊當時很生氣，如果拿西
瓜刀之人，有進一步動作，伊會反擊，且不覺恐怖云云，仍不足
為有利上訴人等二人之認定，其雖未載明不足為有利上訴人等二
人認定之理由，僅係理由之敘述較為簡略，仍與判決之本旨不生
影響，按之刑事訴訟法第三百八十條之規定，尚難執以指摘，資
為第三審上訴之適法理由。（三）刑法上所謂中止未遂，係指行
為人已著手於犯罪之實行，因自己之意思而中止進行；或雖已實
行，而以己意防止其結果之發生，因之未發生犯罪之結果者而言
。是行為人若已著手於犯罪之實施，且其行為已有發生結果之危
險，而於結果尚未發生前，縱因己意而消極中止其犯行，然未積
極採取防果行為，而係另由被害人或第三人為防果之行為，致未
發生結果者，仍屬因外力介入而致犯罪未遂之普通未遂即障礙未
遂，而與中止未遂有間。依原判決理由貳之二之（一）之說明，
上訴人等二人對被害人為強盜行為時，因被害人趁隙逃離，上訴
人等二人始放棄犯行，顯見彼等並非出於己意而中止，原審因認
上訴人等二人應屬障礙未遂，而與中止未遂有間，依刑法第二十
五條第二項之規定減輕其刑，亦無違背法令可言。上訴論旨妄指
為違法，仍非正當之第三審上訴理由。（四）其餘上訴意旨，則
置原判決之明白論斷於不顧，或仍持原判決已說明理由而捨棄不
採之陳詞辯解，再為事實上之爭執，或就屬於事實審法院採證認
事職權之行使，或就不影響於判決本旨之枝節事項，全憑己見，
任意指摘，難謂已符合首揭法定上訴第三審之要件。其就結夥三
人以上攜帶兇器強盜未遂罪部分之上訴均違背法律上之程式，應
予駁回。
貳、結夥三人以上攜帶兇器強盜、攜帶兇器強盜未遂、結夥三人
以上攜帶兇器於夜間侵入有人居住之建築物強盜部分（即甲○○
所犯原判決附表一編號一、二、五至七及乙○○所犯原判決附表
二編號二至四之罪部分）
按第三審上訴書狀，應敘述上訴之理由，其未敘述者，得於提起
上訴後十日內補提理由書於原審法院，已逾上訴期間，而於第三
審法院未判決前仍未提出上訴理由書狀者，第三審法院應以判決
駁回之，刑事訴訟法第三百八十二條第二項、第三百九十五條後
段規定甚明。上訴人等二人關於甲○○所犯如原判決附表一編號
一、二、五至七及乙○○所犯如原判決附表二編號二至四所示之
罪部分之案件，不服原審判決，甲○○於九十七年一月十四日提
起上訴；乙○○於同年月十八日提起上訴，均未敘述理由（甲○
○於九十七年一月二十四日提出之刑事第三審上訴理由狀，及乙
○○於同年月二十八日提出之刑事第三審上訴理由狀，均僅就結
夥三人以上攜帶兇器強盜未遂罪部分敘述理由），迄今逾期已久
，於本院未判決前仍未提出，依上開規定，其此部分之上訴均非
合法，應予駁回。
參、甲○○竊盜罪部分（即原判決附表一編號四部分）
按刑事訴訟法第三百七十六條所列各罪之案件，經第二審判決者
，不得上訴於第三審法院，法有明文。本件上訴人甲○○所犯竊
盜罪部分，原審係依刑法第三百二十條第一項論處罪刑，核屬刑
事訴訟法第三百七十六條第二款之案件。依首開說明，既經第二
審判決，自不得上訴於第三審法院，上訴人竟復一併提起上訴，
顯為法所不許。其此部分上訴為不合法，應予駁回。
據上論結，應依刑事訴訟法第三百九十五條，判決如主文。
中    華    民    國  九十七  年    四    月   十一   日
                      最高法院刑事第四庭
                          審判長法官  林  增  福
                                法官  張  清  埤
                                法官  陳  世  雄
                                法官  蔡  國  在
                                法官  陳  晴  教
      本件正本證明與原本無異
                                      書  記  官
中    華    民    國  九十七  年    四    月   十六   日
                                                      Ｅ


司法院資訊處製作；財團法人民間司法改革基金會備份。
